【裁判字號】    95,台上,6878
【裁判日期】    951214
【裁判案由】    貪污
【裁判全文】
最高法院刑事判決            九十五年度台上字第六八七八號
上  訴  人  甲○○
選任辯護人  張慶宗律師
上列上訴人因貪污案件，不服台灣高等法院台中分院中華民國九
十五年九月二十日第二審更審判決（九十年度重上更(四)字第四一
號，起訴案號：台灣台中地方法院檢察署七十九年度偵字第一○
四六五、一○八五九、一一四○九號，八十年度偵字第一九六六
號），提起上訴，本院判決如下：
    主  文
原判決撤銷，發回台灣高等法院台中分院。
    理  由
本件原判決撤銷第一審之科刑判決，改判仍論處上訴人甲○○共
同連續與依據法令從事公務之人員，利用職務上之機會詐取財物
未遂罪刑，固非無見。
惟查：（一）刑事訴訟以直接及言詞審理為原則，並認被告有詰
問證人之權利，而被告以外之共同被告、共犯、被害人於被告案
件之審判，本質上屬於證人。故為符合直接及言詞審理之要求，
並確保被告對證人之詰問權，於審判中，如以共同被告或共犯或
被害人為證據方法，原則上應依人證之法定程序，傳喚到場命其
立於證人地位具結陳述，並接受被告之詰問，其陳述始得作為認
定被告犯罪事實之判斷依據；至於共同被告、共犯、被害人於審
判外之陳述，屬於傳聞證據，除法律另有規定外，無證據能力，
不得作為判決之基礎。本件被害人即第一審共同被告顏安全、顏
安田、王招冬於警詢或檢察官偵查或原審法院八十一年度上更(一)
字第七二號馬德熙等貪污案件審理中之陳述，及與上訴人具有共
犯關係之第一審共同被告魏渠淵、馬德熙、林國熏於警詢或檢察
官偵查或於自己之案件審理中立於被告地位所為陳述，就上訴人
之案件（即本案件）而言，均屬傳聞證據，除法律另有規定外，
並無證據能力。乃原判決採用前述傳聞證據，作為認定上訴人犯
罪事實之判斷依據，而未說明究竟符合何項法律規定，自嫌理由
欠備。（二）共同被告與非共同被告之共犯之自白及其他不利於
己之陳述，須非出於強暴、脅迫、利誘、詐欺、疲勞訊問、違法
羈押或其他不正方法，且與事實相符者，始得採為認定被告犯罪
之證據，如係出於不正方法，即非自由陳述，其取得自白或其他
不利陳述之程序，已非適法，則不問陳述內容是否確與事實相符
，因其非係適法之證據，即不能採為判決之基礎，此就刑事訴訟
法第一百五十六條第一項規定之立法意旨觀之，應為當然之解釋
。故審理事實之法院遇有被告對於共同被告或非共同被告之共犯
之自白或其他不利於己之陳述提出不正方法取得之抗辯，應先查
明其確非出於不正方法取得，始得採為判斷之依據。卷查第一審
共同被告魏渠淵在原審曾供稱：伊在警詢之陳述不實在，當時因
受長官之壓力而為不實自白，至檢察官（偵訊）時，要伊坦承與
警詢自白相同，即以自首來判等語，上訴人亦據以抗辯魏渠淵在
警詢及偵查中之自白出於不正方法取得，不具證據能力等情，則
原審如欲採用魏渠淵在警詢及偵查中之自白作為認定上訴人犯罪
事實之證據，依前開說明，應先查明確非出於不正方法取得始可
。原審就上訴人此項抗辯，雖傳喚證人即原台中縣警察局霧峰分
局分局長蘇景華到場調查，然蘇景華證稱：「魏渠淵是從桃園調
來的，我本來不認識他，因台中縣警察局副局長叫我帶魏渠淵到
總局去，我就到新平派出所帶魏渠淵到霧峰分局，途中時間約三
十幾分鐘，在車上我問他，發生何事，他說沒有事情，到了霧峰
分局，當時張慶裕副局長與督察長蔡俊章已經在那裡了，我們在
霧峰分局亦談了約五分鐘，問他何事，他說沒有事，後來我與刑
事組長、巡官帶他去縣警局，到局長室去，我看到施讚步，魏渠
淵要求我們跟局長離開，由魏渠淵跟施讚步談了約二分鐘，他自
己就承認，要求（製作）筆錄，事後我瞭解，可能施讚步掌握他
犯罪的證據，他才承認」等語，尚不足以證明魏渠淵及上訴人前
開抗辯，為不實在，乃原判決竟據以推測魏渠淵於警詢及檢察官
偵訊之自白或不利於己之陳述，係出於自由意志，並採為判決基
礎，而未再進一步調查釐清，同有查證未盡及違反證據法則之違
法。以上諸端，或為上訴意旨所指摘，或為本院得依職權調查之
事項，應認原判決仍有撤銷發回更審之原因。又原判決理由說明
不另為無罪諭知部分，依審判不可分原則，應併予發回，附此敘
明。
據上論結，應依刑事訴訟法第三百九十七條、第四百零一條，判
決如主文。
中    華    民    國  九十五  年  十二    月  十四    日
                      最高法院刑事第十一庭
                          審判長法官  謝  俊  雄
                                法官  陳  世  雄
                                法官  魏  新  和
                                法官  吳  信  銘
                                法官  徐  文  亮
      本件正本證明與原本無異
                                      書  記  官
中    華    民    國  九十五  年  十二    月   十八   日
                                                      Ｋ


司法院資訊處製作；財團法人民間司法改革基金會備份。
